【裁判字號】    97,訴,1210
【裁判日期】    991129
【裁判案由】    業務過失致死
【裁判全文】
臺灣桃園地方法院刑事判決              97年度訴字第1210號
公  訴  人  臺灣桃園地方法院檢察署檢察官
被      告  周繼文
            劉季豐
共      同
選任辯護人  林添進律師
上列被告因業務過失致死案件，檢察官原聲請簡易判決處刑（95
年度偵字第19133 號），經本院改適用通常程序審理，茲判決如
下：
    主  文
周繼文、劉季豐均無罪。
    理  由
壹、公訴意旨略以：被告周繼文、龔正位（已死亡，另經本院為
    不受理判決確定）、劉季豐均為「臺灣桃園監獄」之特約醫
    師，為從事業務之人。緣受刑人吳載谷於民國98年8 月5 日
    ，因毒品案件為警緝獲送「臺灣桃園監獄」服刑，翌（6 ）
    日上因身體不適，至醫務室求診，由周繼文醫師診治，經判
    定為毒癮發作，故給予鎮定劑、止吐劑、止瀉劑及肌肉鬆弛
    劑；8 日上午吳載谷因症狀仍無改善，再次至醫務室由龔正
    位醫師診治，診治結果亦研判為毒癮發作，亦再給予鎮定劑
    、止吐劑、止瀉劑及肌肉鬆弛劑；吳載谷因病情持續，故於
    8 日晚間7 時許，通知劉季豐醫師直接前往舍房診治，仍研
    判為毒癮發作，再度給予鎮定劑及肌肉鬆弛劑注射。周繼文
    、龔正位、劉季豐為吳載谷診治，本應注意吳載谷之臨床症
    狀及作必要之身體檢查，且應將吳載谷之症狀在病歷上完整
    記錄，以供後續診治醫師臨床判斷，而依當時情形竟均未對
    吳載谷為適切之身體檢查，以致未發覺吳載谷已呈現腸音減
    弱或消失、腹部肌肉僵硬、腹部有反彈性壓痛等胃穿孔病症
    ，且疏未在病歷為臨床症狀之記載，均僅依吳載谷之主訴毒
    癮發作，即判斷為毒癮之戒斷症狀，以致未及時發現吳載谷
    係罹患胃穿孔之病症。吳載谷於8 日晚間9 時34分許送至「
    敏盛綜合醫院」急診室，後送入加護病房治療；9 日（清晨
    ）5 時許經緊急電腦斷層檢查及腹部探查發現為胃穿孔，術
    中生命跡象不穩定，延至同日（中午）12時45分許，因敗血
    症休克死亡，因認被告周繼文、劉季豐均涉犯刑法第276 條
    第2 項之業務過失致死罪嫌等語。
貳、程序部分：
一、本件檢察官原聲請以簡易判決處刑，惟基於後述理由，本院
    認有刑事訴訟法第451 條之1 第4 項但書第3 款所定之情形
    ，依同法第452 條規定，自應改適用通常程序審判之，合先
    敘明。
二、按被告以外之人於審判外之陳述，雖不符前四條之規定，而
    經當事人於審判程序同意作為證據，法院審酌該言詞陳述或
    書面陳述作成時之情況，認為適當者，亦得為證據，刑事訴
    訟法第159 條之5 第1 項定有明文。查卷附據以認定被告犯
    罪事實有無之屬傳聞證據之證據能力，當事人於本院審判中
    均同意作為證據，本院審酌各該證據查無有何違反法定程序
    取得之情形，亦無顯有不可信與不得作為證據等情，故認為
    適當，是均為有證據能力，應予敘明。
、實體部分：
一、按犯罪事實應依證據認定之，無證據不得認定犯罪事實，又
    不能證明被告犯罪者，應諭知無罪之判決，刑事訴訟法第15
    4 條第2 項、第301 第1 項分別定有明文。訊據被告周繼文
    坦承於94年8 月6 日上午為受刑人吳載谷看診，當時判定為
    毒癮發作，故給予鎮靜劑、止吐劑、止瀉劑及肌肉鬆弛劑，
    另被告劉季豐則坦稱於同年月8 日晚間7 時許親往舍房診治
    受刑人吳載谷，亦判定為毒癮發作遂給予鎮靜劑肌肉注射各
    等情不諱，惟渠2 人均堅詞否認有何醫療疏失，皆辯稱受刑
    人吳載谷當時並無呈現「胃穿孔」之臨床症狀等語。
二、經查：
（一）受刑人吳載谷係因犯連續施用第一級、第二級毒品等罪，
      於93年8 月24日經台灣新竹地方法院以93年度訴緝字第23
      號判決判處有期徒刑11月、7 月，應執行有期徒刑1 年4
      月確定，94年8 月5 日入「台灣桃園監獄」服刑，嗣因身
      體不適，先後於同年月6 日上午及8 日上午2 度至監所醫
      務室求診，分別由周繼文、龔正位看診，經判定為毒癮發
      作，故給予鎮靜劑、止吐劑、止瀉劑以肌肉鬆弛劑。但吳
      載谷症狀仍然持續，同時有腹痛之情形，故於8 月8 日晚
      間7 時許，由劉季豐直接前往舍房診視，依舊判定為毒癮
      發作，並再度給予鎮靜劑肌肉注射。而後。吳載谷於8月8
      日晚間9 時34分許被送至「敏盛綜合醫院」急診，經檢查
      後判定為【急性胰臟炎】，而後送入加護病房治療，迨8
      月9 日清晨5 時許，吳載谷發現躁動、冒冷汗及腹痛情形
      ，經緊急電腦斷層檢查，懷疑為胃穿孔，後經緊急剖腹探
      查，證實為胃穿孔，但術中生命跡象已不穩，並曾施行心
      肺復甦術，延至8 月9 日中午12時45分，吳載谷仍因胃穿
      孔導致敗血性休克死亡等情，有台灣高等法院被告前案紀
      錄表、受刑人身分簿、臺灣桃園地方法院檢察署檢察官執
      行指揮書（乙）、桃園監獄衛生科收容人病歷、敏盛綜合
      醫院病歷、診斷證明書、臺灣桃園地方法院檢察署驗斷書
      、勘（相）驗筆錄、相驗屍體證明書及相驗照片等文件在
      卷可憑，準此，吳載谷既係因「胃穿孔導致敗血性休克死
      亡」，則首應究明者厥唯其係何時罹患胃穿孔方能論斷被
      告之診治有無疏失。
（二）吳載谷係因施用第一級、第二級毒品之犯行入監服刑，既
      如前述，則其於入監之初顯現毒癮戒斷症狀，事屬當然。
      次查，「海洛英毒癮患者戒毒時出現之臨狀症狀，除了有
      心理上極度渴望再使用海洛英外，還包括打哈欠、流鼻水
      、身上起雞皮疙瘩、噁心、嘔吐、腹痛、腹瀉、冒冷汗、
      肌肉痛、關節痛、焦慮、恐慌、輕微之高血壓及心搏過速
      ，這些症狀約在停止使用海洛英後6 小時開始出現，並在
      1 ～3 天內達到頂點，其後病狀則持續緩解，且多半在一
      週內完全緩解，但有少數病人戒斷症狀可持續數週。」、
      「海洛英毒癮患者戒斷症狀之治療，使用藥物大致可分為
      鴉片類藥物及非鴉片類藥物兩大類‧‧‧非鴉片類藥物主
      要是針對症狀治療藥物，包括鎮靜安眠藥、治療噁心、嘔
      吐或腹瀉藥物等。本案病人（指吳載谷）即使用後者，係
      針對症狀治療藥物。」、「桃園監獄衛生科先後問診之醫
      師診斷為海洛英戒斷症狀，而各投與之藥品及藥量，均符
      合臨床上之建議劑量，至於是否能有效緩解本案病人之戒
      斷症狀，則須考量病人主觀感受與生理狀態之反應而定。
      」、「海洛英毒癮患者戒斷症狀中可能會有腹部之症狀，
      包括噁心、嘔吐、腹瀉及腹部絞痛。部分症狀可能與胃穿
      孔症狀重疊。」、「內臟穿孔之症狀是急性且嚴重之腹痛
      ，有時伴有噁心、嘔吐‧‧‧此症狀發生於胃穿孔後，可
      能即時發生也可能數小時後才發生。」、「腹痛、嘔吐、
      腹瀉、有便意但無法排便、全身虛脫無力、盜汗，於毒癮
      戒斷及胃穿孔患者皆會有如是之症狀。」等情，有行政院
      衛生署醫事審議委員會99年9 月15日編號0000000 號鑑定
      書存卷可參，因之，即便吳載谷係因噁心、嘔吐、腹痛、
      腹瀉等腹部症狀求診，然此既亦屬毒癮戒斷之症狀，自是
      未能據此遽認當時吳載谷已罹患胃穿孔。再者，毒癮戒斷
      症「約在停止使用海洛英後6 小時開始出現，並在1 ～3
      天內達到頂點，其後病狀則持續緩解，且多半在一週內完
      全緩解」，前已述明，茲吳載谷係94年8 月5 日入監，則
      其自翌（6 ）日起出現毒癮戒斷症狀，此症狀且持續並於
      同年月8 日「達到頂點」，毋寧為毒癮患者之常態，況被
      告等係投與「症狀治療藥物」，「是否能有效緩解本案病
      人之戒斷症狀，則須考量病人主觀感受與生理狀態之反應
      而定」，換言之，係依個人情況而有差異，未必能達緩解
      症狀之效，抑且，證人即具備護理師資格之桃園監獄衛生
      科科長陳蕙蓉於偵查及本院審理時更直言結證稱：「（依
      你經驗，藥物對毒犯有無效？）沒有什麼效力‧‧‧當初
      檢察官問這意思，是門診的藥品對毒癮有何效力？我答：
      沒有效力，我的意思是指那個藥對海洛因的戒斷沒有什麼
      效，頂多只是有一點點減緩作用，幫助不大」各等語（見
      相字卷第51頁反面，本院訴字卷98年3 月2 日審判筆錄第
      5 頁），職是，猶未能但執吳載谷之腹部症狀係自94年8
      月6 日至8 日持續3 天，被告等先後投與之戒毒症狀治療
      藥物皆無法改善或緩解此一症狀乙端即進而率論吳載谷當
      時之腹部症狀必係胃穿孔所致。
（三）吳載谷「係於94年8 月8 日晚間9 時34分被送至敏盛綜合
      醫院急診室就診，到院時體溫正常、心跳104 次/ 分、呼
      吸28次/ 分、血壓83 /67MMHG、意識清晰（GCS ：E4 M6
      V5），主訴氣促及腹痛。該院進行心電圖、血液、胸部及
      腹部X 光檢查，【並無典型胃穿孔之X 光表現（站立胸部
      X 光可見橫隔下之空氣）】，因在急診時血壓偏低（83/6
      7MMHG ）而且有血清胰澱粉有升高併酸血症的現象，故
      經檢查後判定為急性胰臟炎，而後送入加護病房治療，迄
      94年8 月9 日清晨5 時許，值班主治醫師診視，病人有腹
      痛及躁動現象，身體檢查病人呈現腹部肌肉僵直及反彈性
      壓痛，同時有腹水之情形，值班主治醫師懷疑有內臟破裂
      之可能，故安排電腦斷層，證實為內臟穿孔，並緊急進行
      剖腹手術，故敏盛醫院應無誤判致延誤救治之情事」，有
      敏盛綜合醫院病歷及行政院衛生署醫事審議委員會96年6
      月28日編號0000000 號、99年9 月15日編號0000 000號鑑
      定書各1 份在卷可證，職是，於急診時經「敏盛綜合醫院
      」醫事人員利用各項精密儀器詳為檢查結果，既未發現吳
      載谷有「典型胃穿孔之X 光表現」或其他表徵，該院急診
      醫師判定為「急性胰臟炎」復經認定「應無誤判致延誤救
      治之情事」，顯見吳載谷於急診之際要無已罹患「胃穿孔
      」之事，此再證之行政院衛生署醫事審議委員會99年9 月
      15日編號0000000 號鑑定書更載稱：「依病歷記載，尚無
      法據以判定在急診時病人是否已有胃穿孔‧‧‧依到敏盛
      醫院急診之病歷記載情況，病人已有休克之表徵，但尚難
      判定在94年8 月8 日21時34分已有胃穿孔之情事」等語益
      明。
    據上，既無從認定吳載谷嗣在「敏盛綜合醫院」急診時已罹
    患胃穿孔，是更遑論於前經被告等為之診治時，其已罹有此
    疾，因之，被告等診治結果，認吳載谷並無胃穿孔之臨狀症
    狀，僅係毒癮患者而投與戒斷症狀治療藥物，殊難謂有何疏
    失違誤之處。再行政院衛生署醫事審議委員會96年6 月28日
    編號0000000 號鑑定書固載稱：「一般胃穿孔病人在身體檢
    查時，可發現腸音減弱或消失，腹部肌肉僵硬以及腹部有反
    彈性壓痛‧‧‧三位醫師當時是否有注意到病人胃穿孔之病
    徵，由監所病歷紀錄無法得知。但是，三位醫師在病歷紀錄
    上，除有記錄不全之違反醫療法、醫師法規定情形外，同時
    ，病人連續3 天持續腹部不適，應考慮及早轉診，三位醫師
    有未盡注意之情事。」等語，然此顯係以吳載谷在監所就診
    時「已罹患胃穿孔」為其立論前提，惟此一前提既屬不存，
    則奠基於此之論斷自有偏失，此部分鑑定意見委非可採。至
    病歷記載不全，充其量為違反行政規定，無由因此憑認渠等
    之診斷有何過咎。綜述，依公訴人所提之證據無法使本院形
    成被告2 人確有如其所指犯行之堅定不移之心證，揆諸首揭
    法條說明，自屬不能證渠等犯罪，即應為無罪之諭知。
據上論斷，應依刑事訴訟法第452 條、第301 條第1 項，判決如
主文。
本案經檢察官簡方毅到庭執行職務。
中    華    民    國    99    年    11    月    29    日
                  刑事第十一庭  審判長法  官  蔡榮澤
                                      法  官  汪曉君
                                      法  官  林蕙芳
以上正本證明與原本無異。
如不服本判決應於收受判決後10日內向本院提出上訴書狀，並應
敘述具體理由。其未敘述上訴理由者，應於上訴期間屆滿後20日
內向本院補提理由書（均須按他造當事人之人數附繕本）「切勿
逕送上級法院」。
                                      書記官  楊美慧
中    華    民    國    99    年    11    月    30    日

司法院資訊處製作；財團法人民間司法改革基金會備份。
